【裁判字號】    89,重訴,811
【裁判日期】    900419
【裁判案由】    排除侵害
【裁判全文】
臺灣臺北地方法院民事判決  八十九年度重訴字第八一一號
    原      告  板信大樓管理委員會
    法定代理人  丙○○
    訴訟代理人  鄭華合  律師
    複代理人    簡長輝  律師
    被      告  好年年速食有限公司  設台北市○○○段一三二號一樓
    法定代理人  甲○○        .
    被      告  乙○○              住台北市○○路二七七號
    共      同
    訴訟代理人  莊鵬飛  律師
右當事人間排除侵害事件，本院判決如左：
    主      文
原告之訴及假執行之聲請均駁回。
訴訟費用由原告負擔。
    事      實
甲、原告方面：
  壹、聲明：
    一、被告好年年速食有限公司應將所占用座落台北市○○區○○段一小段七五七
        地號如台北市建成地政事務所土地複丈成果圖標示Ｂ部分（面積三十平方公
        尺）土地之地上物拆除，並恢復原狀後返還於全體共有人。
    二、被告好年年速食有限公司應將所占用座落台北市○○街一三二號建物內如台
        北市建成地政事務所土地複丈成果圖標示Ａ部分（即通往地下層之樓梯，面
        積九平方公尺）、Ｃ與Ｄ部分（即地下層共同使用樓梯及電梯，面積合計二
        十二平方公尺）、Ｅ部分（即地下室共同使用蓄水池，面積十一平方公尺）
        、Ｇ部分（即屋頂突出第二層機械房其中一平方公尺）以及共同使用之管道
        間、屋頂突出物外牆面與地下層台電配電室外牆面，依照建物使用執照竣工
        圖說予以回復原狀，並交還全體共有人共同使用。
    三、被告好年年速食有限公司應給付原告新台幣（下同）二百三十萬九千七百三
        十三元正，及自起訴狀繕本送達之翌日起至清償日止，按年息百分之五計算
        之利息；並自八十九年三月十八日起至交還第一、二項之建物與土地之日止
        ，按月給付原告三萬八千五百九十四元。
    四、被告好年年速食有限公司及被告乙○○應連帶給付原告二萬二千三百二十八
        元及自起訴狀繕本送達之翌日起至清償日止，按年息百分之五計算之利息。
    五、訴訟費用由被告負擔。
    六、願供擔保請准宣告假執行。
  貳、陳述：
    一、原告為座落台北市○○街一三二號等建物經合法成立之「板信大樓管理委員
        會」，有台北市政府所核發之府寓證字第100-59號公寓大廈管理組織報備證
        明足證，依公寓大廈管理條例第三十五條之規定，管理委員會有當事人能力
        ，本建設及公寓大廈之共同使用部份遭到共有人之一長期無權占用，管理委
        員會依法有提起訴送請求排除侵害暨請求賠償金之權利，又本件經台北市建
        成地政事務所於民國（下同）八十九年十月三日複丈成果確認被告無權占有
        台北市○○區○○段一小段七五七地號法定空地暨台北市○○街一三二號建
        物之共有公共設施實際面積如卷附之成果圖，爰依據民事訴訟法第二百五十
        五條第一項第三款之規定，依據複丈成果變更訴之聲明第一、二項所示，合
        先敘明。
    二、被告好年年速食有限公司為本大樓暨台北市○○街一三二號一樓及地下室之
        所有權人，其自七十五年間取得房地所有權起，即為經營私有餐廳而未經共
        有人同意陸續無權占用本棟大樓之共有法定空地、防火巷以及公共設施等，
        計有如附圖所示編號Ａ、Ｂ、Ｃ、Ｄ、Ｅ、Ｆ、Ｇ所示，占用建物內一樓共
        同使用樓梯及電梯門廊及地下室共同使用樓梯及電梯，並將此區域擅自築分
        隔圍堵作為其所經營之義大利咖啡餐廳獨立入口，甚至在地下室入口處加設
        鐵捲門、門扇，致使通往地下室之出入口遭到封閉，不僅妨礙地下室公共設
        施之使用、維修，更致使用地下室喪失防空避難之正常效用；擅自將地面式
        之地下室共同使用蓄水池改設於地下室樓版下方（基礎筏基內），並將上方
        闢為餐廳營業範圍；破壞屋頂突出貳層共同使用機械房，並占用共同使用之
        管道間、屋頂突出物牆面，以架設私用大型排煙管，此不僅影響機械房之正
        常使用，並因熱氣之散發有致使電梯效能受損之虞；並自八十一年、二年起
        ，又擅自占用本大樓後方之法定空地與防火巷，並搭建棚架、圍牆、門窗以
        作為其經營餐廳之廚房空間，嚴重影響共有人之權益。
    三、按所有人對於無權占有或侵奪其所有物者，得請求返還之，對於妨害其所有
        權者，得請求除去之。有妨害其所有權之虞者，得請求防止之，民法第七百
        六十七條定有明文：又公寓大廈管理條例第九條亦明文：「：：住戶對共用
        部份之使用應依其設置目的及通常使用方法為之。：：住戶違反第二項規定
        ，管理負責人及管理委員會應予制止，並得按其性質請求各該主管機關或訴
        請法院為必要之處置。如有損害賠償。」，查本大樓管理委員會依法成立後
        ，及一再對被告提出回復原狀之請求，並依法報請主管機管處理，惟被告僅
        稍作敷衍，並未確實改善，嗣經原告委由律師發函再次催告，仍無具體回應
        ，為特依據多數區分所有權人之要求提起本件訴訟，以保障共有人之權益。
    四、另因被告長期無權占用前開房地，受有相當租金之利益，原告本於公寓大樓
        管理條例第九條第四向後段、侵權行為損害賠償之不當得利之法律關係，請
        求其賠償自起訴時（八十九年三月十七日）回溯五年至回復原狀交回系爭房
        地之日止之相當於租金額之損害金及不當得利，其計算是如下：
      (一)土地部份：因土地位於台北市最為繁榮之商區，爰依據土地法第一百零五條
        准用九十七條之規定，以土地申報總價額年息之十計算，其計算式為：
        １、起訴時回溯五年期間之不當得利：
          (1)121,507（公告地價＼元）×80﹪（八成）×30（占用面積＼平方公尺
            ）×10%（年息百分之十）×1.7（占用期間84.03.08  ~ 85.12.30）＝
            495,748.56
          (2)122,949（公告地價＼元）×80﹪（八成）×30（占用面積＼平方公尺
            ）×10%（年息百分之十）×3.3（占用期間86.01.01  ~ 89.03.17）＝
            973,756.08
          (3)495,748.56＋973,756.08＝1,469,504.6
        ２、起訴後至回復原狀交還土地日止，每月之不當得利：
            112,949（公告地價＼元）×80﹪（八成）×30（占用面積＼平方公尺
            ）×10%（年息百分之十）÷12＝24589.8
      (二)公共設施部份：依據本大樓132號二樓之一自八十五年至八十八年間最低之
        出租額每平方公尺每月新台幣325.67元（每月租金35,000元÷出租面積
        107.47平方公尺＝325.67）計算，並附本大樓132號二樓之一之出租價額證
        明其計算式：
        １、起訴時回溯五年期間之不當得利：
          〔9＋22＋11＋1〕（占用面積）×325.67（每月租金＼元）×60（占用五
          年期間）＝840,228.6
        ２、起訴後至回復原狀交還公共設施日止，每月之不當得利：
          〔9＋22＋11＋1〕（占用面積）×325.67（每月租金＼元）＝14,003.81
      (三)合計起訴回溯五年期間之全部不當得利為：
         1,469,504.6＋840,228.6＝2,309,733.2
        自起訴後至回復原狀交還土地及公共設施日止，每月之不當得利為：
        24,589.8＋14,003.81＝38,593.61
    五、另因被告即被告公司前負責人乙○○為執行被告公司之餐飲業務竟自八十二
        年起及連續盜用本大樓之公共用水，經刑事判決確定，依據前開刑事判決內
        附台北市自來水事業處八十八年一月七日函可知，而依據被告所呈之台北自
        來水事業處八十八年五月十三日北市水業字第八八二０五二三七００號函說
        明三可知，被告乙○○竊取公共用水當年水費因超收三千六百八十六元，乃
        由原來之九千二百六十八元更正為五千五百八十二元，準此依據侵權行為法
        則暨公寓大廈管理條例第九條第四項之規定，竊水壹年之損失約為五千五百
        八十二元，茲因公司法第二十三條明文：「公司負責人對於公司業務之執行
        ，如違反法令致他人受有損害時，對他人應與公司負連帶賠償之責」，且因
        自來水公司以向被告追償並退還住戶壹年之水費損失，原依法向被告請求時
        效內其他四年之不當得利共計二萬二千三百二十八元及其法定利息。
    六、對被告抗辯之陳述：
      (一)依據台北自來水事業處西區營業分處八十九年十二月二十七日北市水西營給
        字第八九三二四０六六００號函覆：「該建物其蓄水池，依民國七十五年接
        水時規定，其送水時應為地下室樓板以上之地面式，非以下之地下式：：就
        當時規定如隱藏於地下之蓄水池是不合格，無法送水。」足證該建物之蓄水
        池於七十五年間是合格之「地下室樓板以上之地面式」，與現況不合格之「
        地下室樓板以下之地下式」顯然不同。而查，該建物地下室完工後即登記交
        付給被告好年年公司，有證人李柏雄之證詞足證，且由好年年公司於七十五
        年間成立時即設址於此，更可明證。足見該蓄水池是在被告公司占有管領地
        下室之期間所改建為不合格之「地下室樓板以下之地下式」無誤。證人李柏
        雄為被告乙○○之胞兄，且為被告好年年公司之股東，其另證稱好年年公司
        未改建蓄水池，顯屬迴護之詞。
      (二)按竣工圖乃依照房屋完成時之現況所繪製，並據以送請建管主管單位審核勘
        查，本件原證十六號之竣工圖由張俊哲建築師於繪圖、設計、核對及核准欄
        下簽章用印，若說該圖未與現況相符，則建築師即有偽造文書之嫌，而據台
        北市建成地政事務所於八十九年十月三日所作之複丈成果圖顯示，蓄水池面
        積為十一平方公尺，配電室為十二平方公尺，而依據七十五年六月二十日該
        建物完成時之複丈成果圖顯示，蓄水池面積為十一‧八三平方公尺，配電室
        則為十五平方公尺。據此足見，被告目前所搭建於蓄水池與配電室周圍之裝
        潢隔牆，均在公共設施之占地範圍內，其非僅是「包圍」公共設施，更是直
        接侵入公共設施上，妨礙公共設施之所有權能，原告自可訴請拆除。
      (三)又依原告申請取得該建物於七十五年十一月十一日申請變更使用執照之相關
        資料，包括台北市政府工務局之七十五年十一月十一日北市工建字第六八九
        ０六號函及七十五年十二月十七日北市工建字第六九八七一號函，依據七十
        五年十一月十一日北市工建字第六八九０六號主旨記載：「：：請按照核准
        圖說於文到半年內施工完竣查驗合格另文准予備查後，始可正式使用。」以
        及七十五年十二月十七日北市工建字第六九八七一號函主旨：「：：申請變
        更用途案，經查已依核准圖說施工完成，准予使用。」該函附件並附竣工圖
        乙份（蓋有台北市工務局核准變更戳章之竣工圖）。按「文書依其程式及意
        旨得作為公文書者，推定為真正。」（民事訴訟法第三百五十五條第一項參
        照），前開函文及附件竣工圖均為公文書性質，應推定為真正。依此足證，
        七十五年十一月十一日之後，台北市工務局確有依據竣工圖（即變更使用執
        照後之竣工圖）查驗施工完成（即與該圖相符）。換言之，前開疑問已無再
        度函查相關單位之必要。
      (四)再者按本件建物於七十五年十一月十一日變更使用執照時，其地下層與一樓
        仍與竣工圖相符，已可證明如前述；而被告好年年公司係於七十五年五月間
        即設址並營業於此，並於同年八月取得地下層所有權管領迄今，則依此推論
        ，該建物地下層與一樓之目前現況若有任何與竣工圖不符之處，絕非被告所
        辯稱建商於起造時即如此建，而係管領該建物之被告好年年公司於七十五年
        十一月十一日變更使用執照後所違法改建無誤。
      (五)另被告好年年公司長期無權占用法定空地、防火巷、大廳門廊及其他公共設
        施作為私人營業之用，並且將地下防空避難室之防火建材拆除改為木作裝潢
        ，嚴重影響他共有人之所有權及公共安全，竟仍辯稱隔間與美觀之用與公共
        利益無影響，原告為權利濫用云云，果真如此，則所有的竊佔與無權占有案
        件豈非均因原告權利濫用而不成立？！又被告主張原告權利濫用云云，姑不
        論其與法不合，前提上已然有自認其無權占有之事實。
      (六)末被告自認有於蓄水池與配電室之間設置污水槽，姑不論其設置目的為何，
        已然嚴重影響住戶飲水衛生，且侵害共有之土地地基，被告自應予以拆除，
        被告於法定空地上鑿洞設置通往其地下層之便梯，不問其便梯位置乃於其所
        有空間內，但其鑿穿法定空地上，至少應將法定空地填平回復原狀，此外被
        告不能證明電錶乃於取得使用執照前設置以及證明電錶裝設於何處。
      (七)由被告所提出附帶條件其中第十七點：「BF（地下樓）進出樓梯如圖」，而
        由所附之圖可知，由樑柱三分之一處起算寬為一百六十七公分，扣除樑柱部
        分之十二公分，樓梯自樑柱邊緣起算仍占有一百五十五公分。而依張俊哲建
        築師所證及竣工圖圖示，該樓梯於七十五年十一月十一日變更使用執照時，
        自樑柱邊緣起算應僅有一百二０公分。據此可知，被告好年年公司於取得使
        用執照後鳩工作二次施工改建後，至少加大三十五公分寬無誤；且樓梯本為
        公用部分，被告設置門扇加鎖私用，其有無權占有，不容置疑。
  參、證據：提出公寓大廈管理組織報備證明乙份、建物登記謄本貳份、台北自來水
      事業處西區營業分處八十八年三月十七日北市水西營給字第八八三二０六七九
      ００號函乙份、原告八十八年十一月二十五日（八八）板信管總字第０一０號
      函及台北市政府八十八年十二月六日府工建字第八八０八五六三０００號函各
      乙份、律師函及回執乙份、台北市建成地事務所八十九年三月十三日北市建地
      一字第八九六０三九九五００號函乙份、公證租賃契書及建物謄本各乙份、台
      灣高等法院八十七年度上易字第六九三一號刑事判決書乙份、土地登記謄本乙
      份、房屋稅單及建物謄本各乙份、尹章華等六人合著公寓大廈管理條例解讀第
      一四六頁及一六六頁、一樓及地下層使用執照竣工圖說乙份、台北市政府工務
      局八十九年三月二十八日北市工建字第八九三０七八八七００號、同年九月七
      日北市工建字第八九三二三一四００一號、同年十月三日北市工建字第八九三
      二五六四五００號及同年十一月十五日北市工建字第八九三二九七八二００號
      函各乙份、台北市○○街一三二號建物地下層登記簿謄本乙份、台北市政府工
      務局七十五年十一月十一日北市工建字第六八九０六號及同年十二月十七日北
      市工建字第六九八七一號函各乙份（以上均為影本）暨照片為證；聲請傳訊證
      人陳泰德、張俊哲、王蜂、李柏雄，並聲請至現場履勘。
乙、被告方面：
  壹、聲明：
    一、原告之訴及假執行之聲請均駁回。
    二、訴訟費用由原告負擔。
    三、如受不利之判決，願供擔保請准免予假執行。
  貳、陳述：
    一、按公寓大廈管理條條例第三十五條第一項固有管理委員會有當事人能力之規
        定，然同條例第三十四條第七項之規定：「管理委員會之職務為區分所有權
        人會議決議項之執行。」，而依同條例第三十二條：「區分所有權人會議應
        作成會議紀錄，載明開會經過及決議事項，由主席簽名，於會後十五日內送
        達各區分所有權人並公告之。」、「前項會議紀錄，應與出席區分所有權人
        之簽名簿及代理出席之委託書一併保存」，第二十九條第一項：「區分所有
        權人會議之決議，除本條例或規約另有規定外，應有區分所有權人過半過數
        及其區分所有權比例合計過半數之出席，以出席人數過半數及其區分所有權
        比例占出席人數區分所有權合計過半數之同意行之。」、第二十八條：「區
        分所有權人會議應由召集人於開會前十五日以書面載明開會內容，通知各區
        分所有權人。」之規定，亦即指身分板信大樓管理委員會之原告若欲對被告
        提起訴訟，非僅須有當事人能力即可依管理委員會主任委員之身份，就其個
        人與被告間之糾葛，提起訴訟，是原告固為公寓大廈管理條例所規定成之管
        理委員會主任委員，其於對被告起訴前仍須依公寓大廈管理條例上開條例之
        規定行使其權利，原告僅敘明其為已登記大廈管理委員會有當事人能力，然
        並未提出其係執行大樓管理委員會區分所有權人會議決議而行使之訴訟，故
        其未依合法程序所為之起訴，實為當事人不適格。
    二、次查被告係板信大樓即台北市○○區○○街一段一三二號一樓及地下室之所
        有權人，依其原所有權人王蜂與建商之房屋預定買賣契約書第一條買主所購
        買房屋之範圍為室內、平（陽）台、樓梯間、屋頂突出物，配電室、水箱及
        公共設施等分攤面積在內，第三條其使用範圍則係為買主同意地下室除公共
        設施外，其所有權全部歸地下樓所有，但遇有空襲時，地下樓所有人應開放
        供全體住戶避難使用，其保養及清潔維護皆由地下權所有人負擔，屋頂突出
        物除公共設施外，皆歸頂樓所有人使用，但不得擅自增加建築，固被告於所
        有權範圍一樓及地下室之全部空間內自有使用之權，他人無法干涉，依公寓
        大廈管理條例第四條：「區分所有權人除法律另有限制外，對其專有部分，
        得自由使用、收益、處分，並排除他人干涉。」、同條例第九條第一項：「
        各區分所有權人按其共有之應有部比例，對建築物之共用部分及其基地有使
        用收益之權：：」被告在所有權範圍內使用經營商業並無不合，公共設施樓
        梯、電梯、蓄水池、屋頂突出貳層共同使用機械房業依其使用項目正當使用
        ，被告並未占用，原告誣指被告占用一樓共同使用樓梯及電梯門廊其中之面
        積八點一平方公尺及地下室共同使用樓梯面積二十一點七五平方公尺並將此
        區域擅築分隔牆堵作為經營義大利咖啡廳獨立入口處等語，被告縱於經營餐
        廳有些微使用大樓公共設施，然業經依台北市政府工務局指示已有所改善，
        已無違規使用之情況，更無占用公共設施之行為，而分隔牆係原建商所蓋非
        被告所築，原告請求被告拆除，交還何物，其請求依據為何，被告無法瞭解
        ，又大樓管理委員會對屬於被告房屋所有權範圍內之公共設施並無使用、收
        益、處分之權，其何來租金之損害賠償請求權，故原告對於被告一樓就於房
        屋內之法定空地僅有要求被告不予違法使用之權利，絕無因被告使用而受有
        損害之可言。
    三、至於原告所提被告乙○○前因至大樓頂之水塔裝置一水管遭告訴竊水乙案，
        固經法院判處有期徒刑四月，並已執行完畢，然事實上被告乙○○僅有裝置
        水管之事實，並無竊水之情事，大樓水錶早於多年前損壞，被告乙○○所為
        之行為，其水錶並未修護，原告並非竊水之被害人對被告並無請求權，當事
        人不適格，況請求損害賠償應就其所為主張提出確實遭竊水之事實，台北市
        自來水事業處處罰乙○○之金額並非標準，況自來水事業處嗣後已返還三千
        多元。
    四、再按權利之行使，不得違反公共利益，或以損害他人為主要目的，民法第一
        百四十八條第一項定有明文，此即所謂權利濫用之禁止，查本件原告訴請禮
        告拆除與後棟房屋間之圍牆、鐵捲門及窗戶、柵架、地下共同使用樓梯及電
        梯建物上自行施作之一般木造或玻璃扇與防火門與逃生門上所自行加設之裝
        潢設備，雖係位於防火巷及法定空地或公共設施上，然圍牆、鐵捲門及窗戶
        及柵架係為與後棟房屋間隔之用，樓梯之扶手與樓梯下空間牆壁上木造及玻
        璃門窗係為美觀緊著牆壁而施造，均不影響空間之使用及公共利益，原告訴
        請拆除，對其本身毫無任何利可言，僅以損害他人利益為目的，是其權利之
        行使，實為不法行為。
    五、惟查地下層公共使用部份僅有樓梯及電梯、變電室及蓄水池，其餘部分應屬
        被告所有權範圍內，此有台北市建成地政事務所建築改良物平面圖謄本可稽
        ，是囑託該所複丈成果圖上編號Ｄ部份之使用及被告於編號Ｅ蓄水池、編號
        Ｆ配電室部分之外圍為美觀起見自行施作之隔間與裝潢，使用自已權利範圍
        之土地上加設之設備，並設有出入口，不影響大樓住戶之進出，原告自無權
        干涉要求拆除；又位於地下室蓄水池與配電室間之污水槽之泵設置係為整棟
        大樓排除污水之用，並非單獨為被告使用而加設，即為整棟大樓住戶之衛生
        設備，若將其拆除，必影響整棟大樓之利益，另於地下鑿洞連接地下室之使
        梯，此乃地下室之逃生設備，因原地下室之逃生及雲梯為整棟大樓二條化糞
        池管線通過所遮蓋而無法進出，建商可能因此而需另闢便梯以為逃生之用，
        惟既非被告所興建，且被告申請台北市中正區調解委員會與原告進行調解請
        求拆除天花板管線遷移，未蒙原告理會，被告自亦無法改善，況該地下室之
        便梯其使用之空間係屬於地下層房屋所有權人之範圍，原告亦無權要求拆除
        該便梯。
    六、再查通往地下層之樓梯面積九平方尺之分隔牆並非被告自行施作，此由現況
        二棟大樓門庭兩邊壁柱和壁面之電錶設置可見此乃取得使用執照前建物之原
        貌，並未曾有變造之痕跡，且由原告之主任委員之妻葉桂英早於七十五年八
        月既申請裝錶設電於該分戶牆上面，而被告之電錶係於七十六年一月始裝表
        供電，亦足見該分戶牆於被告遷入之前即為現狀，非被告變造，另通往地下
        層樓梯與大樓其餘樓梯均同為公共設施用地，除非被區分所有權人占用，而
        減少面積，得請求區分所有人返還外，否則縱使與原核准使用執照不符，亦
        僅是違反建築法規，得請求主管單位取締而已，並未侵害到其他區分所有權
        人之權益，今被告之壹樓私有面積非僅未侵占通往地下層之樓梯之公共設施
        用地，相反地地下層面積一部分卻被占用為樓梯支柱，被告未要求返還不當
        得利，原告卻先要求被告返還不當得利，是樓梯為眾可出入之公共設施，又
        非被告所建造的，被告有何利可圖，又侵犯到何人之權利。
    七、第查現行法規並無排煙管道不得設置於管道間之規定，業經台北市政府工務
        局建築管理處八十九年三月二十九日以北市工建寓字八九六二五五０００號
        函覆在案，又依公寓大廈管理條例第九條第一項亦明文規定「各區分所有權
        人按其共有之應有部分比例，對建築物之共用部分及其基地使用收益之權：
        ：」是被告既為管道間之共有人，為避免排出煙氣瀰漫頂樓之陽台之空間，
        影響大樓住戶生活品質，乃另行架設排煙管於屋頂突出物上一平方公尺之面
        積，並未超出共有之應有部分之比例，被告應有使用收益之權利，豈容原告
        任意要求排除。
    八、末查依據被告所有系爭房屋之前手王蜂與建商陳泰德於七十四年十一月二十
        日所訂立之房屋買賣契約書附款，已對於通往地下樓梯之寬度面積已有變更
        之約定，陳泰德並於其上蓋有騎縫印章以示負責，詎原告於九十年三月一日
        請求訊問建商陳泰德到庭作證，即陳稱：通往地下層之樓梯寬度面積未曾於
        點交前有任何變更等語，顯示欲將變更之責任推卸予被告，故其證詞，要無
        可採。
  參、證據：提出七十四年十一月二十日房屋預定買賣契約書及附帶條件各乙份、八
      十八年四月三十日易衡字第二二七四號律師函乙份、台北自來水業務處八十八
      年五月十三日北市水業字第八八二０五二三七００號函、使用執照圖乙份、台
      北市建成地政事務所建築物改良物平面圖謄本乙份、台北市中正區調解委員會
      調解筆錄、台灣電力公司北市區營業處八十九年十二月八日書函乙份（以上均
      為影本）暨照片為證。
丙、本院依聲請勘驗系爭建物並囑託台北市建成地政事務所測量系爭建物之位置、面
    積測繪複丈成果圖，暨函台北自來水事業處西區營業分處有關系爭建物蓄水池送
    水事宜（有該分處八十九年十二月二十七日北市水西營給字第八九三二四０六六
    ００號函在卷可稽）。
    理      由
甲、程序方面：
  壹、按民事訴訟程序，乃於當事人間私法上權利義務有紛爭時，以裁判確定其權利
      義務關係，民事訴訟程序之目的，既在確定私法上之權利義務，則在訴訟程序
      上應以得為私法上權利義務主體之人為當事人，始能相互配合，基木上民事訴
      訟法上當事人之觀念，即係緣於實體法上權利能力而來，若由不具實體法上權
      利能力者，為確定私法上權利義務之請求，或對之為確定私法上權利義務之請
      求，法院並對非為實體法上權利主體者，為確定私法上權利義務之判決，此種
      「非實體法上之人」，而以之為「訴訟法上之人」，其本身自有不能配合之情
      形，故公寓大廈管理條例於制定之際，為使管理委會員在於執行職務，對於公
      寓大廈之公共事務，得以提起訴訟以及其他因管理而生之訴訟能有資格進行訴
      訟，因此該條例第三十五條第一項規定「管理委員會具有當事人能力」，使管
      理委會取得進行訴訟之資格，此雖解決訴訟程序上的問題，但對實際權利之歸
      屬乃無法負擔義務及享受權利，真正的法律上的權利主體為全體區分所有權人
      ，合先敘明。
  貳、另按就特定訴訟得以自已名義為原告或被告之資格，因而得受本案判決者，謂
      之當事人適格（或稱正當當事人），亦即在特定訴訟，原告主張為訴訟標的之
      法律關係，兩造均須有實施訴訟之權能，其當事人始為適當，因之當事人是否
      適格，係就形式上認定為訴訟標的之法律關係，應在何特定當事人間予解決，
      方屬適當而具有法律上之意義，與為訴訟標的之法律關係本身存否，在層次上
      尚有不尚，因此當事人是否適格，應就訴訟標的之法律關係，審究其有無實施
      訴訟之權能，而所謂訴訟標的之法律關係，係依原告起訴主張之為訴訟標的之
      法律關係為準，並非依法院調查結果為據，附此說明。
乙、實體方面：
  壹、原告起訴主張伊為座落台北市○○街一三二號等建物經合法成立之「板信大樓
      管理委員會，因被告好年年速食有限公司未經全體區分所有權人之同意，擅自
      無權占有使用如附圖所示之編號Ａ、Ｂ、Ｃ、Ｄ、Ｅ、Ｆ、Ｇ之公共設施，影
      響共有人之權益，為此依公寓大廈管理條例之規定及民法物上請求權、不當得
      利及侵權行為之規定，請求被告好年年速食有限公司拆除上述編號Ａ、Ｂ、Ｃ
      、Ｄ、Ｅ、Ｆ、Ｇ上所示之建物，以回復至原使用執照之設計原狀，並請求相
      當於租金之不當得利；另被告乙○○之竊取公共用電部分，因被告乙○○為被
      告好年年速食有限公司之法定代理人，為此依侵權行為及不當得利及公司法之
      規定，請求被告連帶給付如訴之聲明第四項所示等語。
  貳、被告則以：伊係在所有權範圍內使用經營商業並無任何不合，至於公共設施樓
      梯、電梯、蓄水池、屋頂突出貳層共同使用機械房業依其使用項目正當使用，
      被告並無占用之情形，又被告乙○○固經法院判處有期徒刑四月，並已執行完
      畢，然事實上被告乙○○僅有裝置水管之事實，並無竊水之情事，大樓水錶早
      於多年前損壞，被告乙○○所為之行為，其水錶並未修護，原告並非竊水之被
      害人對被告並無請求權，當事人不適格，況請求損害賠償應就其所為主張提出
      確實遭竊水之事實，而台北市自來水事業處處罰乙○○之金額並非標準，更何
      況自來水事業處嗣後已返還三千多元等語，資為抗辯。
  參、查區分所有權之建築物，除專有部分外，尚有供區分所有權人共同使用部分，
      即係共用部分，該共用部分如供全體區分所有人使用時，稱為全體共同部分，
      俗稱大公；如僅供部分區分所有權人使用時，稱為一部共用部分，俗稱小公（
      參照土地登規則第七十五條第一項），且依公寓大廈管理條例第三條第四款規
      定「共用部分，指公寓大廈專有部分以外之其他部分及不屬專有之附屬建築物
      ，而供共同使用者」，是區分所有權人之共有部分，分為約定共有部分（規約
      共有部分）及法定共有部分（當然共有部分），前者係指由公寓大廈全體之區
      分所有權人約定做使原具有構造上利用上獨立性之建物部分（專有部分）為共
      用部分，如建物中之接待室、管理人室、集會室、地下停車場等（即指專有部
      分經約定供共同使用者），後者指在構造上或性質上供區分所有人共同使用，
      各區分所有人不得以合意變更為專有部分，如(1)構造上之法定共有部分，為建
      築物之基礎結構及其安全或維持所需之部分，例如建築物之地基工程、支撐建
      築體之屋項、外牆、內牆、埋有大水管、大排水污管之牆壁，各層樓板及保固
      之樑柱，(2)性質上法定共有部分，即性質上屬於區分所有權人共同使用之建築
      部分、附屬建物及附屬設備，如進口大門（共同正門）、通道、走廊、樓梯間
      、電梯間、大水管、大排污管、屋項水塔、大樓天線、空調設備、防火設備、
      消防設備等；故在區分所有制度下，公寓大廈不論是專有部分或共用部分均有
      管理之必要，因此管理之客體包含建物、基地及附屬設施（即附屬於建物之一
      切設施，包括建物之附屬物及附屬之建物，非屬專有部分建物之附屬物如電氣
      之配線、電梯、屋頂之貯水、蓄水槽等法定共用部分）。
  肆、經查原告起訴主張依民法之物上請求權、不當得利、侵權行為及公寓大廈管理
      條例之規定，請求被告好年年速食公司應將所占用座落台北市○○區○○段一
      小段七五七地號如台北市建成地政事務所土地複丈成果圖標示Ｂ部分（面積三
      十平方公尺）標示Ａ部分（即通往地下層之樓梯，面積九平方公尺）、Ｃ與Ｄ
      部分（即地下層共同使用樓梯及電梯，面積合計二十二平方公尺）、Ｅ部分（
      即地下室共同使用蓄水池，面積十一平方公尺）、Ｇ部分（即屋頂突出第二層
      機械房其中一平方公尺）以及共同使用之管道間、屋頂突出物外牆面與地下層
      台電配電室外牆面，依照建物使用執照竣工圖說予以回復原狀，並交還全體共
      有人共同使用，惟查依原告所請求此部分訴訟標的之法律關係，揆諸前開說明
      ，原告對於共用部分即有管理之權限，而依物上請求權、不當得利及侵權行為
      之法律關係為請求權之訴訟標的，即非無實施訴訟之權能，當事人適格並無欠
      缺，是被告抗辯原告為當事人不適格自屬無據。
  伍、次查前述系爭公寓大廈管理委員會被告好年年速食公司所有之地下室除附圖編
      號Ａ、Ｂ、Ｃ、Ｄ、Ｅ及Ｆ所示之位置為公用部分，其餘所有權專屬於被告好
      年年速食公司所有，此為兩造所不爭執，並有房屋預定買賣契約書影本乙份及
      建物謄本為證，復經證人即原屋主王蜂到庭證述屬實，此部分洵堪認定，惟按
      公寓大廈管理條例第六條規定，於維護、修繕專有部分、約定專用部分或行使
      其權利時，不得防害其他住戶之安寧、全安及衛生，若住戶違反前項之規定，
      經協調仍不履行時，住戶、管理負責人或管理委員會得按其性質請求各級主管
      機關或訴請法院為必要之處置，茲被告好年年速食公司在於專有部分從事裝潢
      行為，致使於地上一樓至地下壹層之樓梯裝設門扇，縱使妨礙其他區分所有權
      人進出公共設施部分，如附圖Ｅ、Ｆ所示之水箱、台電配電室，但查被告好年
      年速食公司在其所有專有部分從事裝潢行為，尚難遽認為專為阻礙其他區分所
      有權人行為權利為目的，各何況被告好年年速食公司亦為區分所有權人之一，
      自對於公用部分，亦依應分部分享有得使用、收益該公用部分，再者若原告認
      為被告好年年速食公司所為於樓梯間裝設門扇之行為妨礙進出，則自可依公寓
      大廈管理條例第十六條第四項之規定，報請主管機關處理。
  陸、再按公寓大廈周圍上下、外牆面、樓頂平台及防空避難室、非依法令規定並經
      區分所有權人會議之決議，不得有變更構造、顏色、使用目的、設置廣告物或
      其他類似之行為，住戶違反前項規定，管理負責人管理委員會應予制止，並報
      請各該主管機關依第三十九條第一項第三款處以罰鍰後，該住戶應於一個月內
      回復原狀，其費用由該住戶負擔；是原告請求被告好年年速食公司拆除如附圖
      編號Ｇ部分之物，查編號Ｇ部分係外牆設備排煙管，此經本院到現場履勘屬實
      ，被告好年年速食公司對於設置該物品乙節，並不爭執，顯見被告好年年速食
      公司係在公寓大廈外牆設置排煙管變更其原來構造，依此原告若認為被告好年
      年速食公司有違規使用之情形，自得依公寓大廈管理條例第八條之規定處理。
  柒、第查如上所述，原告請求判決如訴之聲明第一項、第二項所示被告好年年速食
      公司應拆除如附圖Ａ、Ｂ、Ｃ、Ｄ、Ｅ、Ｆ及Ｇ部分，自可依公寓大廈管理條
      例之相關規定報請主管機關為之，致於提起本件訴訟請求拆除返還於全體共有
      人，應為原告並非基於主張代位其他區分所有權人行使權利，是故對於區分所
      有共用部分，其區分所有權人若主張受有損害，應以自身名義提起訴訟即可，
      是原告對於被告好年年速食公司主張依物上請求權提起本訴，係屬訴訟標的法
      律關係要件有欠缺，自應駁回原告此部分之訴。
  捌、末查原告另主張依不當得利及侵權行為之法律關係，請求判決被告應給付如訴
      之聲明第三項、第四項所示之金額，惟查不當得利之成立要件為無法律上之原
      因，受利益致他人受有損害，而侵權行為則為不法侵害他人之權益者而言，而
      本件原告係管理委員會，原告並未舉證證明有何權利受有損害，更何況管理委
      員會雖依法規定得為當事人能力，並在實體上並無權利能力，亦即無法享受權
      利負擔義務，故縱使原告所言為真正，則實際受損害者應為區分所有權人，自
      應由區分所有權人個人提起訴訟，是原告此部分原告對被告損害賠償及不當得
      利請求權不存在，係為訴訟標的法律要件有欠缺，亦應駁回原告該部分之訴。
丙、假執行之宣告：原告之訴既無理由，從而其假執行之聲明亦失所附麗，應併予駁
    回。
丁、兩造其餘之攻擊防禦方法及所用證據，與本件之判斷結果不生影響，自無庸再予
    一一審酌，附此敘明。
戊、結論：原告之訴為無理由，依民事訴訟法第七十八條，判決如主文。
中      華      民      國    九十      年      四      月      十九    日
                                            民事第四庭法      官  陳博文
右為正本係照原本作成
如對本判決上訴，須於判決送達後廿日內向本院提出上訴狀
中      華      民      國    九十      年      四      月      十九    日
                                                       書  記  官 蔡嘉萍


司法院資訊處製作；財團法人民間司法改革基金會備份。
